【裁判字號】    98,交抗,1117
【裁判日期】    980423
【裁判案由】    違反道路交通管理處罰條例
【裁判全文】
臺灣高等法院交通事件裁定            98年度交抗字第1117號
抗  告  人  甲○○
即受處分人
上列抗告人因違反道路交通管理處罰條例案件，不服臺灣臺北地
方法院，中華民國98年2月27日所為裁定（97年度交聲更字第51
號），提起抗告，本院裁定如下：
    主  文
抗告駁回。
    理  由
一、抗告意旨略以：「(一)、原裁定違背最高法院63年台上字第32
    20號刑事判例，按「判決不載理由者當然為違背法令，所謂
    判決不載理由，係指依法應記載於判決理由內之事項不予記
    載，或記載不完備者而言，此為刑事訴訟法第379條第14款
    上段之當然解釋，而有罪之判決書，對於被告有利之證據不
    採納者，應說明其理由，復為刑事訴訟法第310條第2款所明
    定，故有罪判決書對於被告有利之證據，如不加以採納，必
    須說明其不予採納之理由，否則即難謂非判決不備理由之違
    法」（參照最高法院63年台上字第3220號刑事判例）。證人
    何盛騰於原審證述：「16時53分那通電話係抗告人告知系爭
    機車損壞無法行駛」，正符合抗告人供述「確告知機車所有
    人何盛騰機車損壞待援、雜貨店購物並於現場修車情形」，
    嗣於二十五分後之5點18分員警始行要求對抗告人查驗證件
    等，上開長達二十五分無騎乘機車事實，彰顯無疑。該項證
    據對抗告人顯然有利，並且於待證事實確有重要關係，乃原
    審對此有利證據並不予說明其不採納之理由，稽諸前揭判例
    規定，原裁定顯有理由不備之違法。(二)、原裁判違反證據法
    則：上述過程間隔二十五分鐘無騎乘機車即無違規可言，原
    判認竟謂：「並無法證明抗告人於同日17時18分違規拒絕酒
    測之事實？」（見判決書第4頁倒數第7行），顯有認定事實
    不憑證據之違法。參互上揭二十五分空間，抗告人前往雜貨
    店購置啤酒解渴，並以簡易工具（一字起）作調整油路等修
    車事宜，後受員警擬對抗告人執行駕車酒測，本於抗告人無
    駕乘機車事實，當然為拒絕受測乃人情之常。是員警欲加之
    罪何患無詞，竟將修車待援框為違規酒測，誠不知何所據而
    云然。退萬步言，機車停滯二十五分後，員警再為執行現場
    拍攝光碟，究與違規間有何關聯性？（光碟並無從證明抗告
    人違規）。原判決對此並未明白闡述，復遽此作為判決依據
    ，顯有可議」等語。
二、原處分機關以：抗告人即受處分人甲○○於民國（下同）97
    年1月7日下午5時18分，酒後騎乘車主何盛騰所有車牌號碼
    為SJD-900號輕型機車，為臺北市政府警察局萬華分局吳志
    暘警員服勤發現尾隨，在臺北市○○路246巷42弄處攔下路
    檢，欲對抗告人實施酒測時，惟抗告人當場拒絕實施酒測，
    警員吳志暘以受處分人違反道路交通管理處罰條例第35條第
    4項之規定，蒐證並開立北市警交字第AEW683724號舉發通知
    單舉發，並告知指定應於97年1月2日前，抗告人應前往原處
    分機關即臺北市交通事件裁決所聽候裁決，嗣經抗告人具狀
    申述，經原處分機關函請舉發單位調查結果，仍認抗告人有
    上開違規行為，並有上開舉發違反道路交通管理事件通知單
    、裁決書、交通事件聲明異議狀及答辯狀、臺北市交通事件
    裁決所函、臺北市政府警察局萬華分局函、移送書等資料在
    卷足憑。是原處分機關於97年6月13日以北市裁四字第裁22-
    AEW683724號裁決書，依道路交通管理處罰條例第35條第4項
    前段、第67條第2項之規定裁處六萬元之罰鍰，並吊銷駕駛
    執照，三年內禁考等語。
三、抗告人聲明異議意旨略以：「受處分人甲○○於97年1月7日
    下午5時許，騎乘車主何盛騰所有車牌號碼為SJD-900號輕型
    機車，途經臺北市○○○路○段309巷15弄，因臉色泛紅疑
    似飲酒後駕車，於同日下午5時18分許，適為臺北市政府警
    察局萬華分局吳志暘警員服勤，在臺北市○○路246巷42弄
    處攔下路檢，欲對受處分人實施酒測時，惟受處分人當場拒
    絕實施酒測，警員吳志暘以受處分人違反道路交通管理處罰
    條例第35條第4項之規定，開立北市警交字第AEW683724號舉
    發通知單，惟並無證據證明受處分人有何交通違規行為，且
    當時受處分人騎乘機車至該地點時，因機車壞掉而將機車停
    放路邊等待維修，再騎車前，並未飲用酒類，係在機車等待
    維修期間才去附近喝酒，並未在飲用酒類後駕車而拒絕警方
    酒測，為此聲明異議，請求撤銷原處分」云云。
四、按道路交通管理處罰條例所用名詞「車輛」，係指在道路上
    以原動機行駛之汽車（包含機器腳踏車）或以人力、獸力行
    駛之車輛，而道路交通安全規則所用名詞「汽車」，係指在
    道路上不依軌道或電力架線而以原動機行駛之車輛（包含機
    器腳踏車），道路交通管理處罰條例第3條第8款、道路交通
    安全規則第2條第1項第1款均定有明文。次按汽車駕駛人，
    駕駛汽車經測試檢定有下列情形之一者，處新臺幣（下同）
    一萬五千元以上六萬元以下罰鍰，並當場移置保管該汽車及
    吊扣其駕駛執照1年；因而肇事致人受傷者，並吊扣其駕駛
    執照二年；致人重傷或死亡者，吊銷其駕駛執照，並不得再
    考領：(1)、酒精濃度超過規定標準。(2)、吸食毒品、迷幻藥
    、麻醉藥品及其相類似之管製藥品；汽車駕駛人拒絕接受第
    一項測試之檢定者，處六萬元罰鍰，並當場移置保管該汽車
    及吊銷該駕駛執照；如肇事致人重傷或死亡者，吊銷該駕駛
    執照，並不得再考領；汽車駕駛人曾依道路交通管理處罰條
    例第35條第4項前段規定吊銷駕駛執照者，三年內不得考領
    駕駛執照，道路交通管理處罰條例第35條第1項、第4項前段
    、第67條第2項前段分別定有明文。
五、經查：
(一)、抗告人於97年1月17日下午4時20分許，騎乘上開機車自其工
    作地點台北市○○○路某工地出發，往板橋市之回家方向行
    駛，沿台北市○○○路、和平西路走，走到台北市○○路○
    ○路線方向之事實，業據抗告人於原審98年1月23日訊問時
    供述綦詳（原審97年度交聲更字第51號卷，以下簡稱交聲更
    卷，第35頁反面），核與證人何盛騰於原審98年1月23日訊
    問時證述：「甲○○於97年1月7日16時53分27秒打到我的手
    機0000000000這通，甲○○告訴我，說他人現在在板橋的某
    座橋橋的附近，他說他下班騎機車騎一騎壞掉，他是建築工
    人，我機車SJD-900號借他騎車．．」等語大致符合，並有
    原審97年度交聲更字第51號卷第14頁起至第18頁台灣大哥大
    函及其檢附基本資料查詢、和信電訊及其通話明細表在卷可
    徵。是抗告人於97年1月17日下午5時許，騎車主何盛騰所有
    車牌號碼為SJD-900號輕型機車，途經臺北市○○○路○段
    309巷15弄之事實，應堪認定。
(二)、抗告人於上揭時地，騎乘機車，途經臺北市○○○路○段30
    9巷15弄處，適為臺北市政府警察局萬華分局服勤警員吳志
    暘發覺抗告人臉部泛紅疑似飲酒後騎車右轉進入上開巷弄，
    立即尾隨追攔受處分人，大約騎了50公尺，在桂林路攔下受
    處分人，惟抗告人以未騎車為由拒絕酒測，經警告知拒絕酒
    測之結果後錄影、錄音，再開單舉發，且自警方在臺北市○
    ○○路上開處所看到受處分人到伊開單期間，抗告人均未離
    開警方視線之事實，業據證人即舉發警察吳志暘於原審97年
    8月11日訊問時證述綦詳（原審97年度交聲字第1710號卷，
    以下簡稱交聲卷，第24頁反面），並有原審於97年7月30日
    及98年2月26日勘驗筆錄及其現場畫面1分07秒連續翻拍照片
    共計68張在卷可稽（同上交聲卷第22頁正、反面；同上交聲
    更卷第41至76頁照片）。是抗告人於警方取締告知酒測時，
    非但不願配合，尚且雙手插在口袋內逕自轉身欲離去時，完
    全不理會警方告知其要扣車、移置、告發並吊銷駕照三年等
    權利告知事項，即私自迅速離開現場，且抗告人在上開警方
    取締期間，根本未曾有打電話動作，亦無拿行動電話，更遑
    論有打電話，再受處分人之上衣潔白無瑕，並無髒髒的，更
    甚者，受處分人雙手插在口袋內逕自轉身離去，根本沒有修
    理車子之手上任何髒髒跡證可佐，此有同上交聲更卷第60至
    74頁照片在卷可證。而本件執勤警員即證人吳志暘舉發提出
    相關證據以供調查，經查亦無任何證據足資證明警員有捏造
    事實違法取締之情事，則執勤警員本其維護交通秩序、安全
    職責所為之舉發，與事實相符，其證述應堪採信，抗告人上
    開所辯顯屬無稽，殊無可信。
(三)、且查同上交聲卷第18頁通話明細於97年1月7日16時53分27秒
    ，通話量5分鐘又5秒，受話號碼0000000000，及同日17時14
    分59秒通話量42秒，受話號碼0000000000，這兩通電話是受
    處分人打電話連絡受話人即證人何盛騰，並告知受處分人現
    在板橋市某座橋附近，並無法證明受處分人於同日17時18分
    違規拒絕酒測之事實，業經證人何盛騰於原審98年1月23日
    證述綦詳（同上交聲卷第32至35頁），並有上開通話明細表
    在卷可徵（同上交聲卷第18頁；交聲第21頁）。而原審於97
    年7月30日及98年2月26日勘驗筆錄及其現場畫面1分07秒連
    續翻拍照片共計68張所示：「受處分人不願配合，尚且雙手
    插在口袋內逕自轉身欲離去，完全不理會警方告知其要扣車
    、移置、告發並吊銷駕照三年等權利告知事項，且受處分人
    在上開警方取締期間，根本未曾有打電話動作，亦無拿行動
    電話，根本沒有打電話之跡證可證明」，並有現場錄影光碟
    一片在卷可查，是受處分人所辯與事實不符，實無可採。
(四)、而同上交聲卷第18頁通話明細於97年1月7日17時16分10秒，
    通話量37秒，受話號碼0000000000，及同日17時17分40秒，
    通話量34秒，受話號碼0000000000，同日17時18分23秒，通
    話量46秒，受話號碼0000000000，同日17時19分28秒，通話
    量36秒，受話號碼0000000000，這四通電話是受處分人打電
    話連絡受話人臺北縣政府之某人即受處分人配偶，並無法證
    明受處分人於同日17時18分違規之事實，業經抗告人於本院
    98年1月23日訊問時供述綦詳明確（同上交聲卷第35反面36
    頁），並有受話號碼0000000000號係臺北縣政府電話之中華
    電信查詢單在卷可證（同上交聲卷第11頁），且斟酌同上交
    聲卷第22頁正反面勘驗筆錄、第1至第14頁原處分機關函及
    其移送書、聲明異議狀、舉發違規單、裁決書、臺北市政府
    警察局萬華分局書函、送達證書、違規案件陳述書，及同上
    交聲更卷第14頁起至第18頁台灣大哥大函及其檢附基本資料
    查詢、和信電訊及其通話明細表、上開光碟連續翻拍現場畫
    面照片共計68張之事證，與證人吳志暘、何盛騰上開證述之
    綜合以觀，抗告人所辯與事實不符，應無可信。
(五)、原審因以前述理由認為抗告人之聲明異議為無理由，而予以
    駁回，經核原審裁定認事用法，並無不合，抗告人雖以前詞
    為辯解，但查，抗告人所主張證人何盛騰於原審之證詞與所
    謂二十五分鐘，因證人何盛騰並未在場，且證人即警察吳志
    暘已經明確證稱略以：「抗告人以未騎車為由拒絕酒測，經
    警告知拒絕酒測之結果後錄影、錄音，再開單舉發，且自警
    方在臺北市○○○路上開處所看到受處分人到伊開單期間，
    抗告人均未離開警方視線」等情，且經過原審勘驗舉發程序
    之錄影光碟，且抗告人亦不否認當天有飲酒，足見抗告人此
    項辯解不可採，至於抗告人坦承：「二十五分空間，抗告人
    前往雜貨店購置啤酒解渴，並以簡易工具（一字起）作調整
    油路等修車事宜，後受員警擬對抗告人執行駕車酒測」等詞
    ，其中之飲酒與警察證人作陳述目擊抗告人有酒意情狀相符
    ，而抗告人被警察攔檢並未離開警察視線，如何去購買啤酒
    ，且抗告人此項辯解，亦與警察科學舉證之錄影不符，是抗
    告人之辯解並非可採。按道路交通管理處罰條例第35條第1
    項規定：「汽車駕駛人，駕駛汽車經測試檢定有下列情形之
    一者，處新臺幣一萬五千元以上六萬元以下罰鍰，並當場移
    置保管該汽車及吊扣其駕駛執照一年；因而肇事致人受傷者
    ，並吊扣其駕駛執照二年；致人重傷或死亡者，吊銷其駕駛
    執照，並不得再考領：一、酒精濃度超過規定標準。二、吸
    食毒品、迷幻藥、麻醉藥品及其相類似之管制藥品」。同條
    第4項規定：「汽車駕駛人拒絕接受第一項測試之檢定者，
    處新臺幣六萬元罰鍰，並當場移置保管該汽車及吊銷該駕駛
    執照；如肇事致人重傷或死亡者，吊銷該駕駛執照，並不得
    再考領」。同條例第67條第2項規定：「汽車駕駛人，曾依
    第二十九條第四項、第三十條第三項、第三十五條第三項前
    段、第四項前段、第三十七條第三項、第四十三條、第六十
    一條第一項第三款、第四款後段規定吊銷駕駛執照者，三年
    內不得考領駕駛執照；汽車駕駛人駕駛營業大客車，曾依第
    三十五條第二項規定吊銷駕駛執照者，四年內不得考領駕駛
    執照」。又警察職權行使法第8條規定：「警察對於已發生
    危害或依客觀合理判斷易生危害之交通工具，得予以攔停並
    採行下列措施：一、要求駕駛人或乘客出示相關證件或查證
    其身分。二、檢查引擎、車身號碼或其他足資識別之特徵。
    三、要求駕駛人接受酒精濃度測試之檢定。警察因前項交通
    工具之駕駛人或乘客有異常舉動而合理懷疑其將有危害行為
    時，得強制其離車；有事實足認其有犯罪之虞者，並得檢查
    交通工具」。且按交通警察掣單舉發違反道路交通管理處罰
    條例所列之違規事實，本質上為行政處分，係公務員基於職
    務上之公權力，依法就特定之具體事件所為之具公法上效果
    之單方面行政行為，如無形式上顯然之瑕疵可指，基於公務
    員為公法上行為具有公信力之原則，該行政行為當可被推定
    為真正，其據以依法處分之事實認定亦為正確無誤，此與民
    事訴訟法第355條第2項規定「文書依其程式及意旨得認作公
    文書，推定其為真正」之情形相同。本此公信原則，立法者
    乃賦予行政機關制定違反道路交通事件統一裁罰基準及處理
    細則，使執行勤務員警得當機處分，以達其維護交通秩序、
    安全之行政目的。反之，若謂公務員一切行政行為均需預留
    證據以證其實，則國家行政勢必窒礙難行，準此，刑事訴訟
    法就犯罪證據所列有關之規定與屬於行政秩序罰之交通違規
    裁罰本質不合之部分，自不在準用之列。從而，交通違規行
    政爭訟之舉證責任原理，應非如刑事案件中，必須超越任何
    合理懷疑，始可為有罪判決之嚴格程度，而係應與民事訴訟
    之舉證責任原理相類似，亦即基本上應就行政機關與人民所
    各自主張有利於己之事實，分配其應盡之舉證責任，而非逕
    予準用刑事訴訟上之「無罪推定」原則，此觀諸行政訴訟法
    第136條規定行政訴訟程序準用民事訴訟法第277條舉證責任
    分配原則之立法意旨亦明。另按法院受理交通事件，準用刑
    事訴訟法之規定；其處理辦法，由司法院會同行政院定之，
    道路交通管理處罰條例第89條定有明文。又聲明異議案件之
    處理，除準用刑事訴訟法有關規定外，依道路交通案件處理
    辦法之規定處理之；交通法庭就聲明異議之案件，必要時，
    得訊問受處分人及其他關係人，並得傳喚證人，命行鑑定，
    實施勘驗，亦為該辦法第4條第2項及第16條所明定。又員警
    舉發交通違規案件，並不以舉發照片為唯一證明方法（道路
    交通管理處罰條例第7條、第7條之1、第7條之2規定參照）
    。是依現行法律規定，法院處理交通事件，並不限於科學儀
    器所採證據，惟仍須就事件所涉相關證據資料，包括供述及
    非供述證據，依據證據法則，憑以認定行為人交通違規行為
    之有無。此乃因交通違規事件之特性，行為態樣甚夥，復多
    有瞬間即逝行為，實在無法於有交通違規同時，全部得以即
    時利用科學儀器，取得證據資料；即使屬於方便以科學儀器
    採證之交通違規行為，普遍採用，不但所費不貲，也有實際
    困難。若舉發員警係親眼見聞違規經過，並以證人身分具結
    後在法院證述，仍不失為認定交通違規事實有無之證據方法
    。況警員舉發交通違規，係依道路交通管理處罰條例授權所
    為之職權行使。而汽機車駕駛人闖紅燈、違規迴轉等違規行
    為之取締，揆其行為本質，多係發生於瞬間，通常多委由當
    場執行取締違規公務員之認識及判斷，且必須為立即之取締
    作為，此為達成維持交通秩序目的所必要。且依道路交通管
    理處罰條例之規定，此種立即性之舉發違規，多依警員之認
    知判斷已足，並無必須另有其他積極佐證：如其他目擊證人
    或必須拍攝照片等，始構成處分要件之規定。此係因執行職
    務之公務員，通常多具有一定之考選資格與專業訓練，且其
    執法之對象係不特定之大眾，故其立場經立法機關推定，應
    具有客觀、公正與公平之特質，而無故意偏頗之虞。本件值
    勤警察依據前述警察職權行使法第8條規定，發覺抗告人臉
    部泛紅疑似飲酒後騎機車，立即尾隨追攔抗告人，並且以此
    項合理懷疑要求駕駛機車之抗告人接受酒精濃度測試之檢定
    ，而依據抗告人於抗告狀之記載，當天抗告人亦確實有飲酒
    ，又原審依據警察錄影舉證之科學證據錄影光碟，勘驗結果
    發現抗告人之機車並未熄火（原審卷第42頁），是並無抗告
    人所陳之機車故障情形，本件警察已經清楚宣讀權利要求抗
    告人接受酒精測試（原審卷第62頁，勘驗錄影光碟之翻拍相
    片），抗告人竟拒絕且雙手插於口袋丟下機車逕自離去，而
    全部過程均有明確之科學錄影證據為依據，則抗告人已經符
    合前述「拒絕接受酒精測試檢定」之要件，是值勤警察依據
    前述規定予以舉發，並提出舉發過程之錄影證據為證據，在
    程序上均符合法律規定程序，而原處分機關之裁決與原審駁
    回抗告人之聲明異議，經核於法亦無不合，本件抗告人之抗
    告為無理由，應予以駁回。
六、據上論結，應依道路交通案件處理辦法第26條，刑事訴訟法
    第412條，裁定如主文。
中    華    民    國    98    年    4     月    23    日
                  刑事第十二庭  審判長法  官   蔡永昌
                                      法  官   陳榮和
                                      法  官   施俊堯
以上正本證明與原本無異。
不得再抗告。
                                      書記官   顧哲瑜
中    華    民    國    98    年    4     月    23    日


司法院資訊處製作；財團法人民間司法改革基金會備份。
